【裁判字號】    97,家訴,37
【裁判日期】    980504
【裁判案由】    不當得利等
【裁判全文】
臺灣士林地方法院民事判決
原      告  丁○○
            甲○○
            壬○○
                        之1號.
            辛○○
                        1
            庚○○
                        之1號.
            己○○
            戊○○
                        之1號.
兼前列七人
共同訴訟代
理人        乙○○
            丙○○
被      告  子○○○
            癸○○
前列二人共
同訴訟代理
人          張泰昌律師
複代理人    李詩楷律師
上列當事人間請求返還不當得利等事件，本院於民國98年4 月20
日言詞辯論終結，判決如下：
    主  文
原告之訴駁回。
訴訟費用由原告負擔。
    事實及理由
一、按訴狀送達後，原告不得將原訴變更或追加他訴，但被告同
    意；或請求之基礎事實同一；或訴訟標的對於數人必須合一
    確定時，追加其原非當事人之人為當事人者；或不甚礙被告
    之防禦及訴訟之終結者，不在此限，民事訴訟法第255 條第
    1 項第1 款、第2 款、第5 款、第7 款分別定有明文。本件
    原告原起訴聲明請求：「(1)被告子○○○、癸○○應返還臺
    北市○○區○○段4 小段25地號土地出售價款淨值1,277,02
    5 元、現金支票600,000 元及臺北市○○區○○段4 小段53
    9 、539- 1、539-2 、539-3 地號、臺北市○○區○○段6
    小段409 、410 、412 號土地予原告乙○○、丙○○及其他
    繼承人丁○○、甲○○、壬○○、辛○○、庚○○、己○○
    、戊○○等9 人，依應繼分重新分配；(2)訴訟費用由被告負
    擔。」；嗣於民國97年9 月8 日，本於同一原因事實具狀追
    加原告丁○○、甲○○、壬○○、辛○○、庚○○、己○○
    、戊○○為共同原告，並變更聲明為：「(1)被告子○○○因
    無繼承權分別於93年繼承林秋及96年繼承林宗添取得之土地
    和現金，應歸還原告乙○○、丙○○、丁○○、甲○○、壬○○、辛○○、庚○○、己○○、戊○○等9 人之臺北市○○區○○段6 小段409 地號、臺北市○○區○○段4 小段
    539 、539-1 、539-2 、539-3 地號土地持分，及變賣臺北
    市○○區○○段4 小段25地號、臺北市○○區○○段6 小段
    410 、412 地號土地所得，並依應繼分分割，由原告乙○○
    、丙○○、丁○○、甲○○、壬○○各取得1/6 ，由原告辛○○、庚○○、己○○、戊○○各取得1/ 24 ；(2)被告癸○○應連帶返還被告子○○○出售土地價款及取得之現金；(3)
    訴訟費用由被告負擔。」。查丁○○、甲○○、壬○○為林
    宗添之繼承人，辛○○、庚○○、己○○、戊○○為林宗添
    之代位繼承人，渠等與原告乙○○、丙○○公同共有被繼承
    人林宗添未分割前之遺產等情，有原告所提之戶籍謄本、繼
    承系統表在卷可稽，則本件訴訟標的對公同共有人乙○○、
    丙○○、丁○○、甲○○、壬○○、辛○○、庚○○、己○○、戊○○必須合一確定，是原告追加丁○○、甲○○、壬○○、辛○○、庚○○、己○○、戊○○為共同原告，依照
    上開之說明，應予准許。又原告並變更訴之聲明如上，其請
    求權基礎均為不當得利與侵權行為之法律關係，乃本於同一
    基礎事實，且不甚礙被告之防禦及訴訟之終結，被告復對於
    原告之追加亦表示無意見（參見本院97年9 月15日言詞辯論
    筆錄），依首揭規定，亦應予准許。
二、本件原告起訴主張：
  (一)被告子○○○之生父母為林宗添、林秋，其於民國36年10月
    13日經闕山南、闕吳鑾收養為養女，嗣於53年1 月10日持未
    經養父母、生父母及被告簽名蓋章之不實終止收養書約，向
    臺北縣南港鎮戶籍課辦理終止收養登記，並回復本姓。依最
    高法院28年上字第1723號判例意旨，同意終止之書面，自須
    由養父母與養子女，依民法第3 條之規定作成，始生效力。
    被告當時年僅18歲，為限制行為能力人，依民法第79條規定
    ，被告與養父母間終止收養關係，應得收養終止後之法定代
    理人即被告本生父母之同意，始生效力。是被告所持之終止
    收養書約，因未經養父母、被告及其生父母簽名蓋章，而不
    符法定要件，應為無效。
  (二)被告復以該不實登記之戶籍謄本，主張其為林宗添、林秋之
    繼承人，於93年9 月5 日參與分割被繼承人林秋之遺產即臺
    北市○○區○○段4 小段25地號土地，並於96年5 月15日參
    與分割被繼承人林宗添之遺產即臺北市○○區○○段4 小段
    25地號、臺北市○○區○○段4 小段539 、539-1 、539-2
    、539-3 地號、臺北市○○區○○段6 小段409 、410 、41
    2 地號土地。又分別於95年7 月10日、96年6 月9 日取得以
    支票2 紙（號碼：B0000000、B0000000）支付之現金遺產，
    共計新台幣（下同）600,000 元。原告等於97年1 月間向臺
    北市南港區戶政事務所查閱被告終止收養登記申請書，發現
    該終止收養契約未經當事人簽名蓋章，應屬無效，故被告應
    仍為闕山南、闕吳鑾之養女，無繼承本生父母林宗添、林秋
    遺產之權利。被告涉嫌偽造文書，並以該偽造之文書使公務
    員為不實之登記，又持不實之戶籍資料與原告等共同繼承林
    宗添、林秋之遺產，涉嫌詐欺，原告已於97年3 月6 日向臺
    灣士林地方法院檢察署具狀告發。
  (三)又被告子○○○已於95年1 月16日將所持有部分臺北市○○
    區○○段4 小段25地號土地出售予訴外人吳詠棠，賣得價款
    1,315,600 元，被告子○○○為避免原告查封其財產，遂將
    上開土地出售價款扣除土地增值稅之淨所得1,277,025 元及
    上述現金遺產600,000 元移轉予其配偶被告癸○○，特一併
    向被告癸○○請求返還。嗣被告子○○○於97年間復將臺北
    市○○區○○段6 小段410 、412 地號土地出售，出售價款
    共計100,000 元。
  (四)被告雖主張該終止收養關係已經戶籍機關登記，應屬有效，
    然依內政部97年3 月11日台內戶字第0970041214號函所示：
    終止收養不以戶籍登記為成立要件，如雙方已合意終止並以
    書面為之，其終止收養即生效力。準此，被告子○○○與其
    養父母間終止收養關係是否有效，應以該終止收養書面為認
    定依據，不以辦妥戶籍登記為成立要件。
  (五)據臺灣士林地方法院檢察署97年度偵字第8670號不起訴處分
    書內容所示，被告有偽造結婚日期及終止收養關係之事實：
    1.被告子○○○、癸○○於上開偽造文書案件訊問中坦承：
      被告2 人結婚乙事係由被告子○○○之養父闕山南作主，
      且結婚日期為51、52年農曆過年除夕夜。另被告癸○○之
      胞兄闕河鎧亦證稱被告2 人係在農曆過年除夕夜結婚。然
      被告2 人結婚證書中所載結婚日期為51年4 月6 日，被告
      之供詞與戶籍登載事實不符，其等偽造結婚日期事實明確
      。且於53年時，被告癸○○23歲，被告子○○○17歲，卻
      皆於訊問中辯稱不知由何人辦理終止收養及結婚登記，顯
      係推託卸責之詞。
    2.又被告癸○○之胞弟闕河福亦於上開偽造文書案件中證稱
      ：聽伊父親闕山南表示，當初癸○○與子○○○有養兄妹
      關係，53年1 月要辦結婚登記時，區公所人員表示不能辦
      ，須先終止收養，始辦理終止收養等語，足證被告等於51
      年農曆除夕夜結婚時，尚未終止收養，仍具養兄妹關係，
      該婚姻無效，為辦理結婚登記，乃於事後持未經子○○○
      生父母同意之終止收養書約，向臺北縣南港鎮公所戶籍課
      辦理終止收養登記及結婚登記，使公務人員登載不實之事
      實明確。
  (六)再者，被告癸○○與被告子○○○登記之結婚日期為51年4
    月6 日，然斯時被告21歲，應仍於服兵役期間，依當時有效
    施行之勘亂時期軍人婚姻條例第2 、3 、7 、13條之規定，
    被告癸○○結婚時因具有軍人身分，且未滿25歲，服役未滿
    3 年，亦未經申請上級機關核准，其婚姻應屬無效。
  (七)綜上，被告子○○○、癸○○無法律上之原因而受有利益，
    爰依民法第179 、183 、184 、185 條有關不當得利、侵權
    行為之規定，請求被告子○○○、癸○○返還不當得利予原
    告乙○○、丙○○、丁○○、甲○○、壬○○、辛○○、庚○○、己○○、戊○○等，並依法定應繼分重新分配。並聲
    明：(1)被告子○○○因無繼承權分別於93年繼承林秋及96年
    繼承林宗添取得之土地和現金，應歸還原告乙○○、丙○○
    、丁○○、甲○○、壬○○、辛○○、庚○○、己○○、戊○○等9 人之臺北市○○區○○段6 小段409 地號、臺北市
    內湖區○○段○ ○段539 、539-1 、539-2 、539-3 地號土
    地持分，及變賣臺北市○○區○○段4 小段25地號、臺北市
    內湖區○○段○ ○段410 、412 地號土地所得，並依應繼分
    分割，由原告乙○○、丙○○、丁○○、甲○○、壬○○各
    取得1/6 ，由原告辛○○、庚○○、己○○、戊○○各取得
    1/ 24 ；(2)被告癸○○應將被告子○○○出售土地價款及取
    得之現金連帶返還予原告等人；(3)訴訟費用由被告負擔。
三、相對人則辯以：
  (一)按主張不當得利請求權存在之當事人，對於不當得利請求權
    之成立要件應負舉證責任，即應證明他方係無法律上之原因
    而受利益，致其受有損害（最高法院77年台上字第1756 號
    判決、78年台上字第1599號判決、94年台上字第542 號判決
    參照）。原告等主張被告子○○○與其養父母間之終止收養
    為無效，其繼承林宗添、林秋遺產之權利應屬不當得利，自
    應由原告負舉證責任，要難任其空言主張。
  (二)再者，民法第1080條並未規定終止收養之書面須具特定之格
    式，只須依書面之記載內容，足資認定養父母與養子女雙方
    間具有終止收養之合意，及收養終止後為被收養人之法定代
    理人之同意為已足。本件終止收養登記申請書之「收養或終
    止收養原因」欄上之記載為「因雙方同意」，足認被告子○○○與其養父母間之終止收養，已得終止收養後被告之法定
    代理人即其生父母之同意，否則，事後戶政機關豈會讓被告
    回復本姓？又被告子○○○之本生父母林宗添、林秋又豈會
    讓被告回復與其等之關係而未曾爭執？原告指摘被告未得其
    養父母及本生父母同意乙節，自應負舉證責任。又系爭終止
    收養書約僅係謄本，係戶政機關就終止書約原本之內容，依
    職權抄錄製作而成，其筆跡自然相同，要無任何偽造變造之
    情事可言。
  (三)又原告等對被告2 人提起偽造文書等告訴，業獲臺灣士林地
    方法院檢察署檢察官不起訴處分確定（97年度偵字第8670號
    ），更足堪認定被告2 人並無任何偽造文書以遂行民事不當
    得利之行為，原告等無法舉證被告2 人具備不當得利之成立
    要件，其訴顯無理由。
  (四)綜上，並聲明：(1)原告之訴駁回；(2)訴訟費用由原告負擔。
四、本件原告主張被告子○○○於36年10月13日經闕山南、闕吳
    鑾收養為養女，嗣於51年4 月4 日與養父、母合意終止收養
    ，回復本姓，於51年4 月6 日與癸○○結婚冠夫姓，並於53
    年1 月9 日向臺北市南港區戶政事務所申請登記在案；嗣被
    告子○○○復以其生父林宗添、生母林秋之繼承人身分，繼
    承林宗添及林秋之遺產等情，為兩造所不爭，且據其提出戶
    籍謄本、終止收養登記申請書、終止收養書約謄本、財政部
    臺北市國稅局遺產稅免稅證明書2 件、支票影本2 件、結婚
    登記申請書、結婚同意書、結婚證書影本、臺北市南港區戶
    政事務所97年3 月14日北市南戶字第09730155400 號函、內
    政部97年3 月11日台內戶字第0970041214號函、不動產買賣
    合約書、刑事告訴狀、臺北市公告土地現值及公告地價查詢
    系統資料、土地登記謄本8 件、臺灣士林地方法院檢察署檢
    察官97年度偵字第8670號不起訴處分書影本、臺北市南港區
    戶政事務所97年12月10日北市南戶字第09730778200 號函等
    件為證，自堪信為真正。
五、又原告主張被告子○○○未經其生父林宗添、生母林秋之同
    意，偽造終止收養契約，並持該偽造之終止收養契約至戶政
    機關辦理登記，再以該不實之戶籍資料與原告等其他繼承人
    共同繼承林宗添、林秋之遺產乙節，則為被告所否認，並以
    上揭情詞置辯，則本件應審究者為被告子○○○是否有偽造
    終止收養契約？訴外人闕山南、闕吳鑾與被告子○○○間之
    收養關係是否業經終止？被告子○○○能否繼承林宗添、林
    秋之遺產？原告依不當得利、侵權行為之法律關係，請求被
    告等返還並分割如聲明所示之土地及現金，有無理由？茲分
    敘如下：
  (一)被告子○○○與訴外人闕山南、闕吳鑾間之收養關係業已終
    止：
    1.按終止收養不以戶籍登記為成立要件，如雙方已合意終止
      並以書面為之，其終止即生效力。原告雖主張系爭終止收
      養契約係由被告子○○○偽造，並向臺灣士林地方法院檢
      察署提出偽造文書之告訴，惟經該署檢察官偵查後，認：
      「據臺北市南港區戶政事務所97年2 月25日北市南戶字第
      09 73007300 號函略以：按現行戶籍法第30條規定：『登
      記申請書，應由申請人簽名或蓋章；其以言詞為申請時，
      戶政事務所應代填申請書。必要時，應向申請人朗讀後，
      由其簽名或蓋章。』暨同法第34條規定：『終止收養登記
      ，以收養人或被收養人為申請人』、第35條規定：『結婚
      登記，以當事人一方為申請人』，次按現行戶籍法施行細
      則第13條規定：『下列登記，申請人應於申請時提出證明
      文件正本：˙˙˙五、終止收養登記。六、結婚登記。˙
      ˙˙前項證明文件經戶政事務所查驗後，除出生、死亡及
      初設戶籍登記之證明文件應留存正本外，其餘登記之證明
      文件得以影本留存˙˙˙』，惟事隔年代久遠，戶籍作業
      ，因時代變遷有所不同，再加上可供查證之尊親屬均已往
      生，戶政機關僅能就現有檔存資料，加以書面回復，然雙
      方申請人各持論點迥異，本所實難認定。是依南港區戶政
      事務所上開函文意旨，縱該『終止收養書約』及『結婚證
      書』上，有告訴人（即本件原告乙○○）所指原養父母、
      養子女、法定代理人、證明人及結婚人、證婚人、介紹人
      、主婚人等欄均未經相關當事人蓋章之瑕疵存在，仍難遽
      認係出於偽造，進而認定被告子○○○之終止收養及被告
      2 人之結婚登記未合法有效。˙˙˙告訴人及被告2 人現
      仍在世之親屬，對於被告子○○○與被告癸○○之父母闕
      山南、闕吳鑾等2 人如何終止收養關係，無法為明確之證
      述，復未陳明被告2 人於何時、何地偽造該『終止收養書
      約』及『結婚證書』，並持往戶政機關辦理終止收養及結
      婚登記，且被告2 人雙方父母即闕山南、闕吳鑾夫婦、林
      宗添、林秋夫婦均已過世而無從查證，自難僅憑告訴人之
      指訴，即遽令被告2 人負擔刑法上偽造文書、詐欺等罪責
      ，此外，復查無其他積極證據足資認定被告2 人有何告訴
      意旨所指之犯行，依首揭法條規定及判例要旨，應認渠等
      罪嫌均不足。」，而為不起訴處分，此業經本院調閱該署
      97年度偵字第8670號案卷查核無誤，並有不起訴處分書1
      份附卷可參。
    2.次按當事人主張有利於己之事實者，就其事實有舉證之責
      任；文書，依其程式及意旨得認作公文書者，推定為真正
      。民事訴訟法民事訴訟法第277 條、第355 條第1 項定有
      明文。查證人即被告2 人之證婚人及終止收養書約上之證
      人闕河穗固到庭證稱：被告子○○○與原養父母闕山南、
      闕吳鑾間收養關係並未終止，終止收養書約上另一證人闕
      河鎧係當時之鎮長，伊曾去過林宗添家，見過林宗添一、
      二次，且伊有參加子○○○與癸○○於除夕時之婚禮（參
      見本院98年4 月20日言詞辯論筆錄）等語，惟系爭終止收
      養事件發生迄今已逾40年，證人闕河穗現年已逾76歲，其
      對於是否參與被告2 人之婚禮並擔任證婚人？是否與闕河
      鎧共同為系爭終止收養書約作證？及系爭終止收養關係之
      細節等情，皆因時間距離已久，不復記憶，而答以：不清
      楚、不記得（參見同上言詞辯論筆錄）等語，是其所稱被
      告子○○○與原養父母闕山南、闕吳鑾間收養關係未經終
      止云云，是否屬實，並非無疑。經本院向臺北市南港區戶
      政事務所函查系爭終止收養書約謄本之緣由，據該戶政事
      務所函覆表示：「該終止收養書約謄本，似承辦戶籍員查
      驗終止收養書約正本後，將書約內容繕寫至書約謄本上，
      作為是項登記案件之附件。」，此有該戶政事務所98年3
      月10日北市南戶字第09830161900 號函暨檢送之終止收養
      登記申請書證本及附件附卷可佐，是臺北市南港區戶政事
      務所所留存之附件（即系爭終止收養書約謄本），既為戶
      政人員按正本所謄錄，故『謄本』中之筆跡同一，且無相
      關當事人捺印，本為當然之理。而當時戶政機關既准子○○○與闕山南、闕吳鑾間為終止收養關係之登記，必有終
      止收養關係之書面無訛，詎原告執系爭終止收養書約謄本
      ，遽認被告子○○○偽造系爭終止收養書約，顯有誤會。
      另參酌前揭系爭終止收養書約謄本中，確有被告子○○○
      終止收養後之法定代理人林宗添簽名蓋印之記載；被告2
      人之結婚登記申請書中，被告子○○○之父母亦登載為林
      宗添、林秋，且已恢復為本姓「林」，並有林宗添以被告
      子○○○之法定代理人名義出具之結婚同意書在卷可稽，
      益見被告子○○○、癸○○於結婚登記前，被告子○○○
      已與原養父母闕山南、闕吳鑾終止收養關係，應無疑義。
      況原告迄未能舉證證明系爭終止收養書約確屬偽造，而未
      經被告子○○○之養父母及本生父母之同意，以推翻上開
      終止收養登記申請書中終止收養原因係「因雙方同意」之
      公文書記載，空言否認系爭收養關係業已終止，顯屬無稽
      。
    3.原告復主張被告子○○○、癸○○間之婚姻關係，因違反
      戡亂時期軍人婚姻條例之規定，而為無效之婚姻云云，然
      被告子○○○、癸○○間婚姻有效與否，與系爭收養關係
      之終止無必然關連，縱被告子○○○、癸○○之婚姻關係
      ，因違反當時戡亂時期軍人婚姻條例之規定而無效，亦不
      足以推論系爭終止收養關係不成立，附此敘明。
  (二)被告子○○○係本諸合法繼承人地位取得系爭不動產及現金
    ，原告請求返還並按應繼分比例分割並無理由：
    1.按不當得利須以無法律上之原因而受利益，致他人受損害
      為其成立要件，民法第179 條定有明文。本件被告子○○○既本於繼承人之地位，依應繼分比例取得被繼承人林秋
      、林宗添所遺系爭財產，並本於所有權人之地位占有並處
      分因繼承而取得之動產及不動產，核與無法律上之原因而
      受利益之情形有別，自不生不當得利之問題。復與因故意
      或過失，不法侵害他人之權利，或故意以背於善良風俗之
      方法，加損害於他人之侵權行為要件無涉。是原告等主張
      依不當得利及侵權行為之法律關係，請求被告子○○○返
      還系爭土地、現金，即屬無據。
    2.又被告癸○○自被告子○○○合法受讓上開土地出售價款
      及現金遺產，亦查無其他無效或得撤銷之情形，其取得自
      有法律上之原因，則原告等依不當得利及侵權行為之法律
      關係，併向被告癸○○請求返還上開價額，同無理由。
    3.原告請求被告等返還系爭不動產及現金既無理由，其併請
      求按其等應繼分比例分割，當屬無稽。
六、從而，原告等依不當得利、侵權行為之法律關係，起訴請求
    被告子○○○、癸○○返還臺北市○○區○○段4 小段539
    、539-1 、539-2 、539-3 地號、臺北市○○區○○段6 小
    段409 地號土地應有部分及已出售之臺北市○○區○○段4
    小段25地號、臺北市○○區○○段6 小段410 、412 地號土
    地價額及現金遺產暨其法定利息，並按其等應繼分比例分割
    ，均無理由，應予駁回。
七、本件事證已臻明確，兩造其餘攻擊防禦方法及訴訟資料，經
    斟酌後認對判決之結果不生影響，爰不逐一詳予論駁，附此
    敘明。
八、據上論結，本件原告之訴為無理由，依民事訴訟法第78條、
    第85條第1 項前段，判決如主文。
中    華    民    國    98    年    5     月    4     日
                  家事法庭法  官  李昆霖
以上正本證明與原本無異。
如對本判決上訴，應於判決送達後20日之不變期間內，向本院提
出上訴狀。
中    華    民    國    98    年    5     月    4     日
                          書記官  羅郁文


司法院資訊處製作；財團法人民間司法改革基金會備份。
